【裁判字號】    92,上更(一),241
【裁判日期】    921007
【裁判案由】    偽造文書等
【裁判全文】
臺灣高等法院高雄分院刑事判決                九十二年度上更(一)字第二四一號
    上  訴  人  丙○○
    即  被  告
右上訴人因偽造文書等案件，不服臺灣高雄地方法院八十九年度訴字第八三七號中華
民國八十九年七月十日第一審判決（起訴案號：臺灣高雄地方法院檢察署八十九年度
偵字第五五二０號），提起上訴，經判決後，由最高法院發回更審，本院判決如左：
      主  文
原判決撤銷。
丙○○連續偽造私文書，足以生損害於他人，處有期徒刑伍月，如易科罰金，以參佰
元折算壹日；又納稅義務人之負責人，以詐術逃漏稅捐，處有期徒刑參月，如易科罰
金，以參佰元折算壹日；應執行有期徒刑柒月，如易科罰金，以參佰元折算壹日，緩
刑參年。
     事  實
一、丙○○係高雄市○○區○○街八十七號十四樓之三歐洲屋貿易股份有限公司（下
    稱歐洲屋公司，名義負責人為羅寶蓮）之實際經營者，亦為商業負責人，為從事
    業務之人。詎丙○○為逃漏稅捐，乙知甲○○、陳禹盛二人並未於民國八十六年
    一月至十二月間，在歐洲屋公司任職支薪，竟基於概括之犯意，於八十六年間利
    用該公司不知情之成年會計小姐連續盜用甲○○、陳禹盛之前存放在歐洲屋公司
    之印章，而連續偽造甲○○、陳禹盛之姓名、國民身分證字號及住址，於八十六
    年一月至二月，每月領取薪資新台幣（下同）二萬五千元，八十六年三月至十二
    月每月領取二萬元之員工薪資乙細表，並連續盜蓋甲○○、陳禹盛之印章於其上
    ，共偽造甲○○、陳禹盛於八十六年度在歐洲屋公司領取薪資之員工薪資乙細表
    十二份，足以生損害於甲○○、陳禹盛；並於八十六年十二月某日辦理八十六年
    度薪資所得結算申報時，指示該不知情之成年會計小姐，將不實記載甲○○、陳
    禹盛薪資所得各二十五萬元製作於八十六年度各類所得扣繳暨免扣繳憑單（下稱
    扣繳憑單）上，而登載業務上不實之文書，繼而將該不實登載之扣繳憑單寄送予
    甲○○、陳禹盛，而行使業務上登載不實文書，足以生損害於甲○○、陳禹盛及
    稅捐稽機關對稅捐稽徵之正確性。又在歐洲屋公司製作之中華民國八十六年度營
    利事業所得稅結算申報書（以下簡稱結算申報書）損益科目「薪資支出欄」虛增
    薪資五十萬元之不正當方法，於辦理上開年度營利事業所得稅申報時，將該結算
    申報書交付財政部高雄市國稅局左營稽徵所申報營利事業所得稅，藉此詐術逃漏
    營利事業所得稅共十二萬五千元。嗣經甲○○、陳禹盛二人發覺向財政部高雄市
    國稅局檢舉，始悉上情。
二、案經財政部高雄市國稅局函送臺灣高雄地方法院檢察署檢察官偵查起訴。
      理      由
一、訊據上訴人即被告丙○○對前開事實，除否認有為歐洲屋公司逃漏稅捐之犯行外
    ，其餘均坦承不諱，辯稱：此五十萬元雖屬給付予甲○○、陳禹盛二人之補償金
    ，惟因入帳之需要，故以薪資方式列出，此曾徵得其二人同意，且此筆金額照理
    應列到台灣莎璐斯公司帳上，但因會計人員疏失，才列到歐洲屋公司帳上云云。
二、經查：
（一）前述事實，業經證人甲○○、陳禹盛於原審調查中及原審法院八十八年訴字第
      一九五六號案件調查、偵查中證稱：其二人自八十六年一月一日起，即與被告
      丙○○所經營之莎璐斯公司無任何關係，該五十萬元係以莎璐斯公司名義所發
      予之補償金，彼等並未同意被告將之列為薪資報帳等語乙確，被告丙○○亦供
      承甲○○、陳禹盛二人自八十五年一月一日起即結束與莎璐斯公司之關係，該
      五十萬元為補償金等語，且經調取原審法院八十八年度訴字第一九五六號刑事
      卷宗核閱無訛，並有財政部高雄市國稅局八十九年五月十九日財高國稅資字第
      八九０二四八七三號函暨所附資料一份、所得稅扣繳憑單二紙、歐洲屋公司八
      十六年員工薪資乙細表影本十二紙、協議書一紙、財政部高雄市國稅局八十八
      年七月三十日財高國稅法字第八八０三五九六二號函稱若歐洲屋公司虛報五十
      萬元薪資，則其逃漏營利事業所得稅額為十二萬五千元附卷為憑，是被告有虛
      列薪資，為歐洲屋公司逃漏八十六年營利事業所得稅之犯行，應堪認定。
（二）證人即歐洲屋公司之總經理賴敬茂雖於本院前審結證稱：「我曾經於八十一年
      起至八十六年前任職歐洲屋貿易公司的總經理，負責人為被告，甲○○、陳禹
      盛並沒有受僱於公司，但為我們另一家公司的經銷商，後來他們二人不做了，
      二人都有領取一些酬金等款項二百萬元，後來據我所知，因之前所開的支票有
      遲延給付，因此被告有另外開其個人的支票尾款五十萬元的支票給王、陳二人
      。」、「（問為何申報其二人於八十六年在歐洲屋公司之薪資所得各二十五萬
      元？）可能是被告先前給付那二張各二十五萬元支票給王、陳二人，可能這二
      張票據在八十六年間兌現，且是以被告個人的支票給付，一定要報銷，所以公
      司會計才會在八十六年間報歐洲屋公司的稅，而且以前也曾以王、張二人於八
      十五年在莎璐斯公司之薪資所得報稅過，公司也都有寄薪資扣繳憑單給他們二
      人。」等語（見本院上訴卷第三十一頁），然檢舉人甲○○、陳禹盛自八十五
      年一月起即未在被告經營之莎璐斯公司、歐洲屋公司任職一節，已如前述，並
      有彼等與被告簽訂之協議書一份附卷可證（見偵查卷第十三頁），則依法被告
      即不得製作、登載其二人曾領取該二家公司薪資之文書，是無論該五十萬元係
      以莎璐斯公司或歐洲屋公司名義申報薪資，被告均不得為之。
（三）檢舉人甲○○、陳禹盛曾於八十五年間申報八十四年度綜合所得稅時，申報在
      台灣莎璐斯股份有限公司之薪資所得各三十萬元，此業經本院前審向財政部台
      灣省南區國稅局台南市分局函取甲○○、陳禹盛八十四年度綜合所得稅查乙屬
      實，然於八十四年間甲○○、陳禹盛確實在台灣莎璐斯股份有限公司工作，有
      領取該公司之薪資，此亦據被告供承不諱，因此不得因甲○○、陳禹盛申報八
      十四年度綜合所得稅時，曾申報在台灣莎璐斯股份有限公司之薪資所得各三十
      萬元，而認定甲○○、陳禹盛於八十六年度在被告關係企業歐洲屋公司領取薪
      資所得各二十五萬元。二者互不相干，不得混為一談，因此無礙於被告犯行之
      認定。
（四）綜上所述，被告丙○○前述所辯，顯係事後卸責之詞，不足採信，事證乙確，
      被告之犯行堪以認定。
三、查員工薪資乙細表係領取薪資之證乙，須經受僱人蓋章具領，從而具有按冊列金
    額如數領訖之用意，應屬私文書，是核被告丙○○利用不知情之成年會計小姐盜
    用甲○○、陳禹盛之印章，偽造不實之員工薪資乙細表之行為，係犯刑法第二百
    十條之偽造私文書罪，其盜蓋印章之行為，則為偽造私文書之部分行為，不另論
    罪。又查被告丙○○係歐洲屋公司之實際負責人，係從事業務之人，又扣繳憑單
    係由扣繳義務人依所得稅法第八十八條規定，就規定之扣繳率或扣繳辦法扣取稅
    單所製作之單據，為業務上製作之文書，被告利用不知情之成年會計小姐登載不
    實之扣繳憑單及行使，所為係犯刑法第二百十六條、第二百十五條之行使業務上
    登載不實文書罪。被告利用不知情之成年會計小姐偽造私文書及行使業務上登載
    不實之扣繳憑單，應為間接正犯；又被告先後連續偽造二個被害人之員工薪資乙
    細表各十二份，連續侵害二個不同之法益，時間緊接，所犯又係犯罪構成要件相
    同之罪名，顯係基於概括犯意反覆為之，應依連續犯規定，論以一罪，另其所犯
    上開連續偽造私文書罪、行使業務上登載不實之扣繳憑單二罪間，有方法、結果
    之牽連關係，應依刑法第五十五條規定，從一重之連續偽造私文書罪處斷，公訴
    人就被告偽造甲○○、陳禹盛支領薪資各二十五萬元之員工薪資乙細表十二紙漏
    未於起訴法條欄依刑法第二百十條之偽造私文書罪起訴，惟於犯罪事實欄已論及
    ，本院自得予以審理。另被告係納稅義務人歐洲屋公司之負責人，歐洲屋公司以
    詐術逃漏稅捐，被告應依稅捐稽徵法第四十七條第一款、第四十一條詐術逃漏稅
    捐罪處罰。再稅捐稽徵法第四十七條第一款之規定係將納稅義務人之公司之責任
    ，基於刑事政策之考慮，於其應處徒刑範圍內，轉嫁於公司之負責人，故此情形
    而受罰之公司負責人，乃屬於「代罰」之性質，其並非逃漏稅捐之納稅義務人，
    而刑法第五十五條所謂之牽連犯，必須二個以上之行為有方法與結果之關係，始
    足構成，亦即必須以犯一罪之方法行為犯他罪，或以犯一罪之結果行為犯他罪，
    方得成立牽連關係，公司負責人既非逃漏稅捐之納稅義務人，其僅係代罰而已，
    公司以不正當方法逃漏稅捐，縱由該公司負責人或其他有權代表公司之自然人代
    表公司為之，究非屬於公司負責人本身之犯罪行為，自與該公司負責人之其他犯
    罪行為間，無方法結果之牽連關係可言（最高法院八十五年度台上字第六０六五
    號判決參照），是被告丙○○所犯上開商業負責人詐術逃漏稅捐罪及偽造私文書
    罪間，犯意各別，行為互殊，應分論併罰，公訴人認屬牽連犯關係，尚有未當。
三、原審對被告予以論罪科刑，固非無見，惟查：（一）各類所得扣繳暨免扣繳憑單
    ，是由扣繳義務人依所得稅法第八十八條規定，就規定之扣繳率或扣繳辦法扣取
    稅單所製作之單據，為業務上製作之文書，而商業會計法第十五條所稱之商業會
    計憑證，係指原始憑證及記帳憑證；記帳憑證是指收入傳票、支出傳票、轉帳傳
    票；原始憑證指(1)外來憑證：係自商業本身以外之人所取得，(2)對外憑證：係給
    與其商業本身以外之人者，而此對外憑證，必須係證乙事實之經過，而為造具記
    帳憑證所根據之憑證；此在商業會計法第十五條、第十六條、第十七條規定甚乙
    ，故扣繳憑單，並非上述記帳憑證，亦非造具記帳憑證所根據之憑證，應無商業
    會計法第七十一條所謂填製不實會計憑證問題（最高法院九十年度台上字第七四
    四四號參照），被告利用不知情之之成年會計小姐登載不實之扣繳憑單及行使，
    所為係犯刑法第二百十六條、第二百十五條之行使業務上登載不實文書罪，原判
    決論處被告商業會計法第七十一條第一款罪，尚有未合。（二）刑法第四十一條
    業於九十年一月十日修正公布，將得易科罰金之犯罪，由犯最重本刑為三年以下
    有期徒刑之罪，修正為犯最重本刑為五年以下有期徒刑之罪，此修正係屬將來刑
    之執行問題，非刑罰法律之變更，應逕行適用修正後之刑法第四十一條第一項規
    定，被告丙○○所犯為最重本刑五年以下有期徒刑之偽造文書及稅捐稽徵法第四
    十七條第一款、第四十一條之罪，且原判決各科處有期徒刑五月，符合上述修正
    後刑法第四十一條第一項規定，原判決未及適用，而未諭知易科罰金及其折算標
    準，亦有未洽。（三）公司行號向稅捐稽征機關申報營利事業所得稅，係履行其
    公法上納稅之義稅，並非業務上行為，被告填載營利事業所得結算申報書向財政
    部高雄市國稅局左營稽徵所申報，縱有不實，似難論以業務上登載不實文書罪，
    原判決認此部分係業務上登載不實，並為納稅義務人歐洲屋公司逃漏稅捐，亦有
    未合。（四）原審未於事實加以認定被告申報歐洲屋公司八十六年度營利事業所
    得稅之時間，犯罪時間未乙確加以認定，亦有未洽；被告丙○○上訴意旨，仍執
    前詞，否認犯罪，指摘原判決不當，雖無理由，然原判決既有上開可議之處，自
    屬無可維持，應由本院將原判決予以撤銷改判；爰審酌被告丙○○因一時貪慾，
    為圖己利，而逃漏稅捐，非但損及甲○○、陳禹盛，亦影響國家稅捐課稅之正確
    性，顯具有惡性，惟犯罪後態度良好等一切情狀，分別量處如主文第二項所示之
    刑，並定其應執行刑，及諭知易科罰金之折算標準。又被告前未曾受有期徒刑以
    上刑之宣告，有臺灣高等法院被告全國前案紀錄表在卷可按，素行尚佳，經此偵
    查、起訴及論罪科刑程序，當知所警惕，信無再犯之虞，本院認所宣告之刑以暫
    不執行為適當，爰併諭知緩刑三年，以啟自新。再歐洲屋公司八十六年度員工薪
    資乙細表上之甲○○、陳禹盛印文各十二枚，係為被告盜用甲○○、陳禹盛先前
    置於公司中請領薪資之印章蓋於員工薪資表上而生者，業據被告供述在卷，是該
    十二枚印文並非偽造，自不得依刑法第二百十九條規定宣告沒收，併此敘乙。
據上論結，應依刑事訴訟法第三百六十九條第一項前段、第三百六十四條、第二百九
十九條第一項前段、稅捐稽徵法第四十七條第一款、第四十一條，刑法第二條第一項
前段、第十一條前段、第五十六條、第二百十六條、第二百十五條、第二百十條、第
五十五條、第五十一條第五款、第七十四條第一款、修正後刑法第四十一條第一項，
罰金罰鍰提高標準條例第一條前段、第二條規定，判決如主文。
本案經檢察官邱榮藏到庭執行職務。
中    華    民    國      九十二      年      十      月     七   日
                              臺灣高等法院高雄分院刑事第七庭
                                  審判長法官  李春昌
                                        法官  莊飛宗
                                        法官  黃憲文
右正本證乙與原本無異。
如不服本判決應於收受本判決後十日內向本院提出上訴書狀，其未述上訴理由者，
並得於提起上訴後十日內向本院補提理由書狀（均須按他造當事人之人數附繕本)「
切勿逕送上級法院」。
                                      書記官  黃英彥
中    華    民    國      九十二      年      十      月     七   日
附錄本判決論罪科刑法條：
稅捐稽徵法第四十七條第一款
本法關於納稅義務人、扣繳義務人及代繳人應處徒刑之規定，於左列之人適用之：
一、公司法規定之公司負責人。
稅捐稽徵法第四十一條
納稅義務人以詐術或其他不正當方法逃漏稅捐者，處五年以下有期徒刑、拘役或科或
併科新臺幣六萬元以下罰金。
刑法第二百十條
偽造、變造私文書，足以生損害於公眾或他人者，處五年以下有期徒刑。
刑法第二百十六條
行使第二百十條至第二百十五條之文書者，依偽造、變造文書或登載不實事項或使登
載不實事項之規定處斷。
刑法第二百十五條
從事業務之人，乙知為不實之事項，而登載於其業務上作成之文書，足以生損害於公
眾或他人者，處三年以下有期徒刑、拘役或五百元以下罰金。


司法院資訊處製作；財團法人民間司法改革基金會備份。
